臺灣高等法院高雄分院刑事裁定
111年度毒抗字第118號
抗  告  人  
即  被  告  許遠芳




上列抗告人因檢察官聲請強制戒治案件，不服臺灣屏東地方法院
中華民國111 年1月20日裁定（111 年度毒聲字第49號），提起
抗告，本院裁定如下：
    主  文
抗告駁回。
    理  由
一、本件原裁定的內容主要為：抗告人即被告許遠芳（下稱被告
    ）前因施用第二級毒品案件，經檢察官聲請觀察、勒戒，由
    原審法院以110 年度毒聲字第675號裁定，令被告入勒戒處
    所觀察、勒戒，於觀察、勒戒期間，因被告經評估有繼續施
    用毒品傾向，故檢察官聲請裁定被告入戒治處所施以強制戒
    治，原審認檢察官聲請於法有據，乃依毒品危害防制條例第
    20條第3 項、第2 項規定，裁定被告「令入戒治處所強制戒
    治，其期間為6 個月以上，至無繼續強制戒治之必要為止。
    但最長不得逾1 年」。
二、本件抗告的內容主要為：
　㈠原裁定所載被告「在前科紀錄與行為表現項目得分42分」、
    「在臨床評估項目得分26分」、「在社會穩定度項目得分5 
    分」，均未詳載細目及敘明理由，即以被告有繼續施用毒品
    傾向為由，令被告接受強制戒治，有裁判不備理由的違法。
　㈡被告在「前科紀錄與行為表現」此一項目得分42分，是否有
    重複評價的可議之處？是否已因量之疊加產生質變，而使評
    估人員在主觀上對被告為從重、從嚴的給分認定？
　㈢關於被告在「社會穩定度」此一項目的給分，被告母親往生
    後，父親再娶重組家庭並移居北部，被告亦未娶妻生子，以
    致無人可為探視。但被告並未因獨居而自棄，反而是從事有
    益於鄉里的工作（提出屏東縣枋山鄉公所出具之工作證明作
    為佐證）。本件評估並未查證被告之身世、家庭直系成員、
    婚姻、有無子女等事實，只以家人未前來探視為由，就予以
    計分，亦屬可議。　
三、施用毒品者，於裁定送觀察、勒戒後，依據勒戒處所之陳報
    ，認有繼續施用毒品之傾向者，檢察官應聲請法院裁定令入
    戒治處所強制戒治，其期間為6 個月以上，至無繼續強制戒
    治之必要止，但最長不得逾1 年，毒品危害防制條例第20條
    第2 項有明文規定。
四、經查：
　㈠本件被告因施用第二級毒品，前經原審法院裁定將其送觀察
    、勒戒後，經法務部○○○○○○○○附設勒戒處所評估認其有繼續
    施用毒品之傾向，此有該所有無繼續施用毒品傾向證明書及
    有無繼續施用毒品傾向評估標準表在卷可證。
　㈡依「有無繼續施用毒品傾向評估標準說明手冊」規定，其是
    以受觀察、勒戒人之「前科紀錄與行為表現」、「臨床評估
    」、「社會穩定度」等3個項目合併計算分數，每一項目均
    有靜態因子與動態因子，並以各該因子分數相加，據以評估
    受觀察、勒戒人有無繼續施用毒品之傾向。因此，受觀察、
    勒戒人有無「繼續施用毒品傾向」，乃是依據具體個案的多
    個面象綜合評估判定，具有其專業性及客觀標準。又考量強
    制戒治之目的，是為了協助施用毒品者戒斷毒品之心癮及身
    癮所為的保安處分，而該評估標準乃是適用於每一位受觀察
    、勒戒處分之人，具一致性、普遍性、客觀性，如果其評估
    由形式上觀察，並無分數計算顯然錯誤、與卷證資料不相符
    合、擅斷或濫權等明顯不當之情事，法院自應予以尊重。
　㈢本件被告經法務部○○○○○○○○附設勒戒處所依前述評估方式進
    行評分結果，總分為73分（前科紀錄與行為表現：42分、臨
    床評估：26分、社會穩定度：5分），綜合判斷為「有繼續
    施用毒品傾向」。而經本院檢視評估內容，其各項評分與得
    分計算結果，並無顯然的錯誤，亦無與卷證資料不符的情形
    ，且未發現有何擅斷或濫權等明顯不當的狀況，則其判定被
    告為「有繼續施用毒品傾向」，應屬有據，原審依據該判定
    結果而依法裁定被告強制戒治，並無違誤。
五、被告雖以前述理由提起抗告，然而：
　㈠依據刑事訴訟法第223條的規定，得為抗告或駁回聲明之裁定
    應敘述理由。而此所稱之「理由」，是指法院作出主文欄所
    示決定的相關事實上及法律上依據，而就個案情形，將該案
    件的主要事項及已顯現的重要爭點，記載其證據及法院形成
    心證的論述。又就證據、論述內容的記載方式，只要明確、
    使人得以瞭解即可，不需鉅細靡遺，否則將使法院的裁判書
    成為全案眾多證據資料的逐一展現，反而增加理解裁判內容
    的困難。本件原裁定就其所為「令被告入戒治處所強制戒治
    ，其期間為6 個月以上，至無繼續強制戒治之必要為止。但
    最長不得逾1 年」的主文決定，已經以臺灣高等法院被告前
    案紀錄表、原審法院110 年度毒聲字第675 號刑事裁定、臺
    灣屏東地方檢察署檢察官觀察勒戒處分執行指揮書、法務部
    ○○○○○○○○附設勒戒處所有無繼續施用毒品傾向證明書及有無
    繼續施用毒品傾向評估標準紀錄表等資料為證據，並說明被
    告各大項評估項目得分結果合計為73分，依「有無繼續施用
    毒品傾向評分標準評分說明手冊」，已可判定為有繼續施用
    毒品傾向，故而依據毒品危害防制條例第20條第3 項、第2 
    項規定為上述主文決定，依據前述說明，已符合刑事訴訟法
    第223條對於裁定應敘述理由的要求，並無抗告意旨所稱理
    由不備的違法。至於抗告意旨所稱原裁定未詳載各評估細項
    及其理由部分，因原審為裁定時，並無事證顯示此部分為爭
    點事項，故由本院予以補充敘明即可。
　㈡被告在前科紀錄與行為表現此一項目所得之42分，各細項得
    分情形為：⒈毒品犯罪相關司法紀錄：10分（1筆紀錄5分，
    被告有11筆紀錄，超過此細項得分上限10分，故以10分論計
    ）；⒉首次毒品犯罪年齡：10分【20歲（含）以下者為10分
    ；21至30歲（含）以下者為5分；31歲（含）以上者為0分，
    被告首次毒品犯罪年齡為20歲（含）以下，故為10分】；⒊
    其他犯罪相關紀錄：10分（1筆紀錄2分，被告有11筆紀錄，
    超過此細項得分上限10分，故以10分論計）；⒋入所時尿液
    毒品檢驗：10分（無藥物反應者為0分；1種毒品反應者為5
    分；多種毒品反應者為10分，被告入所時，其尿液有多種毒
    品反應，故為10分）；⒌所內行為表現：2分（重度違規者為
    15分；輕中度違規者為5分；持續於所內抽菸者為2分，被告
    有最後一種情形，故為2分）。另被告在臨床評估此一項目
    所得之26分，各細項得分情形為：⒈物質使用行為：1-1多重
    毒品濫用：10分（無此情形者為0分，有此情形者為10分，
    被告有施用海洛因及甲基安非他命，故為10分）；1-2合法
    物質（菸、酒、檳榔）濫用：2分（無此情形者為0分，有此
    情形者每種為2分，被告有抽菸，故為2分）；1-3使用方式
    ：0分（以注射方式使用者為10分，無注射使用者為0分）；
    1-4使用年數：10分（超過1年者為10分；1個月至1年者為5
    分；少於1個月者為0分，被告使用毒品超過1年，故得10分
    ）；⒉精神疾病共病（含反社會人格）：0分（無此情形者為
    0分，疑似有此情形者為5分，有此情形者為10分）；⒊臨床
    綜合評估（含病識感、動機、態度、就醫意願）：4分（依
    其屬正常至極重度情形，分別為0分至7分，被告經評估為中
    度而為4分）。被告在社為穩定度此一項目所得之5分，各細
    項得分情形為：⒈工作：0分（全職工作者為0分，兼職工作
    者為2分，無業者為5分）；⒉家庭：2-1家人藥物濫用：0分
    （有此情形者為5分，無此情形者為0分）；2-2入所後家人
    是否訪視：5分（有此情形者為0分，無此情形者為5分）；2
    -3出所後是否與家人同住：5分（如是者為0分，如否者為5
    分）（又因家庭此項目下3細項之得分上限為5分，故被告各
    細項加總雖達10分，但只以5分論計）。而上述各細項評分
    結果，與被告抗告意旨（自承獨居、未有家人前來訪視）、
    臺灣高等法院被告前案紀錄表、被告入勒戒所時之採尿檢驗
    報告（呈現施用海洛因、甲基安非他命的陽性反應）、法務
    部○○○○○○○○收容人吸菸登記簿、本件觀察勒戒治療記錄等證
    據資料所載內容相符，並無錯誤之處。
　㈢前述「前科紀錄與行為表現」底下各細項的計分，完全是以
    被告司法裁判資料、尿液檢驗結果、吸菸登記簿等客觀證據
    作為依據，故被告抗告意旨主張評估人員因其前科紀錄而在
    主觀上對其為不利之給分認定，顯與事實不符。再者，「反
    覆違犯毒品案件之人、早期即接觸毒品之人、伴有多次其他
    犯罪而法敵對意識較高之人」，相較於「從未或鮮少違犯毒
    品案件之人、晚期才接觸毒品之人、未有或鮮少有其他犯罪
    而守法意識較高之人」，依據一般經驗法則，前者日後再繼
    續接觸、施用毒品的可能性，顯然較後者為高，故前述評估
    標準將行為人的前科紀錄作為「有無繼續施用毒品傾向」的
    評估項目，並無不妥之處。又如前所述，強制戒治乃是為了
    協助施用毒品者戒斷毒癮所為的保安處分，並非刑罰，且為
    此一保安處分的基礎事實，乃是行為人此次而非過去的施用
    毒品行為。而判斷行為人是否須強制戒治，亦非只以行為人
    的前科紀錄為唯一依據，尚有加入其他眾多評估項目而為綜
    合評價；況依據現行之評估標準，已對前科紀錄設立相關得
    分上限，更是相當程度的降低前科紀錄對於評估結果的影響
    性。因此，抗告意旨所稱「將前科紀錄作為評估項目有重複
    評價之可議」，並不可採。
　㈣家庭近親成員對於已有施用毒品行為之人，是否能夠給予關
    懷、正向支持，或是與之未有或鮮少往來，甚至本身亦有不
    法行為而對於該行為人帶來負面影響，就一般社會通念而言
    ，乃是會影響行為人日後是否再接觸、施用毒品的可能因素
    之一，故將「家庭」作為「有無繼續施用毒品傾向」的評估
    項目，並無不妥之處。再者，本件評估依據前述評估標準，
    在被告入所後未有家人前來訪視、出所後將獨居的狀況下，
    就「家庭」此一評估細項為上述給分，乃是就前述評估標準
    為一致性、普遍性、客觀性的適用結果；而前述評估標準為
    降低此一較不涉及行為人本身之評估項目的影響程度，已就
    其得分上限予以限制，而如前所述，本件被告也因此獲得未
    給予此部分各細項分數加總的得分結果。此外，就「家庭」
    此一評估細項的給分，乃是依據各行為人客觀的家庭狀況對
    其可能產生的影響進行評估，而個案產生該等客觀狀況的原
    因雖有不同，但就評估標準的設定而言，此等客觀狀況所會
    產生影響的可能性，仍有其實證、研究上的概然率，不至因
    發生原因而有過大誤差，故被告主張應查證其家庭及婚姻狀
    況後方能給分，並不可採。至於被告主張其並未因獨居而自
    棄、有從事有益於鄉里的工作部分，乃是在「社會穩定度」
    此項目下的「工作」此一細項進行評估，而被告在此部分也
    因有全職工作而未得到任何分數，併予說明。
　㈤綜上，本件被告所為各項主張均無理由，依法應予駁回其抗
    告。
六、依刑事訴訟法第412 條，裁定如主文。
中　　華　　民　　國　　111 　年　　3 　　月　　29　　日
                  刑事第四庭    審判長法  官  黃建榮
                                      法  官  李嘉興
                                      法  官  陳君杰　
以上正本證明與原本無異。
不得再抗告。
中　　華　　民　　國　　111 　年　　3 　　月　　29　　日
　　　　　　　　　　　　　　　　　　　書記官　吳璧娟